臺灣雲林地方法院民事判決　　　　　　　 93年度訴字第307號
原　　　告　　己○○
訴訟代理人　　黃清濱律師
　　　　　　　楊曉菁律師
被　　　告　　丁○○
兼訴訟代理人　戊○○
被　　　告　　丙○○
上列當事人間請求損害賠償事件，本院於民國94年5 月16日言詞
辯論終結，判決如下：
    主  文
被告應連帶給付原告新臺幣貳佰伍拾貳萬柒仟陸佰柒拾捌元，及
自民國九十三年七月一日起至清償日止，按年息百分之五計算之
利息。
訴訟費用（減縮部分除外）由被告連帶負擔。
本判決於原告以新台幣捌拾肆萬貳仟伍佰陸拾元為被告供擔保後
，得假執行。但被告如於假執行標的物拍定、變賣前，以新臺幣
貳佰伍拾貳萬柒仟陸佰柒拾捌元為原告預供擔保後，得免為假執
行。
    事實及理由
一、程序方面：
    按訴狀送達後，原告不得將原訴變更或追加他訴，但減縮應
    受判決事項之聲明者，不在此限，民事訴訟法第255 條第1
    項第3 款定有明文。本件原告起訴時請求被告應連帶給付新
    臺幣（下同）3,165,353 元，及自起訴狀繕本送達被告之翌
    日即民國（下同）93年7 月1 日起至清償日止，按年息百分
    之五計算之利息。嗣於本院審理時，減縮聲明請求被告應連
    帶給付2,527,678 元，核與上開規定相符，應予准許。
二、原告起訴主張：
  (一)、被告丁○○、丙○○係姐弟關係，被告戊○○與被告丁○○則為夫妻關係。被告三人利用被告戊○○與原告係兄弟
      關係，於91年4 月間，推由被告戊○○前往原告位於台北
      市○○區○○路144 巷2 弄2 號1 樓住所，向原告佯稱其
      與被告丁○○、丙○○均有投資買賣股票，只要加入45日
      ，即可獲得高額利潤，所得利潤由原告分得六成。起初原
      告並未答應加入，嗣因被告三人陸續至原告上開住所，鼓
      吹原告加入，並書寫計算書，增強原告之信心，使原告陷
      於錯誤，自91年6 月12日起至92年4 月29日止，總共匯出
      3,584,600 元予被告，然僅取回1,056,922 元，餘2,527,
      678 元均索討無著，始知受騙。被告三人涉犯詐欺罪嫌，
      業經原告於93年4 月6 日向臺灣臺北地方法院檢察署提出
      告訴。被告三人共同詐騙原告，致使原告受有2,527,678
      元之損害，爰依據民法第184 條第1 項、第185 條侵權行
      為損害賠償之規定，請求被告應連帶給付原告上開金額，
      及自93年7 月1 日起至清償日止，按年息百分之五計算之
      利息，並陳明願供擔保請准宣告假執行。
  (二)、對被告抗辯之陳述：
    1.本件倘若與被告丁○○無關，被告丁○○何以前往原告住
      處，鼓吹原告參加投資？且原告於91年9 月30日、91年10
      月18日及92年4 月29日所匯之1,888,560 元、539,830 元
      、260,100 元，均匯入被告丁○○之帳戶內，被告匯予原
      告之款項，亦均由被告丁○○帳戶中匯出，被告辯稱被告
      丁○○未參與本件投資，實難令人置信。且被告丁○○提
      供自己帳戶給其他被告使用，亦構成幫助詐欺或侵佔行為
      ，該當民法第185 條之幫助人，視為共同行為人，應負連
      帶損害賠償責任。
    2.由被告提出之剪報可知，「阜東世紀集團」違法吸收資金
      案於92年1 月間即已爆發，而被告於92年4 月29日卻仍對
      原告吸金260,100 元，被告等人有不法所有意圖，甚為明
      顯。何況，被告邀原告投資時，並未對原告說明係投資訴
      外人陳育珅所經營之「阜東世紀集團」買賣股票，更未對
      原告言明係以被告丙○○名義投資，而係告知原告加入被
      告三人之買賣行列，是被告等人有無被「阜東世紀集團」
      所騙，與原告無涉。
    3.被告既自承無法就原告所匯款項之流向為說明，被告何以
      能計算原告之獲利為何？如何說明那一筆匯款係給付那一
      筆投資？可見被告交給原告之投資明細為虛偽不實，被告
      辯稱原告92年間之投資，已連本帶利返還云云，不足採信
      。
    4.又原證七係原告發覺事有蹊蹺，向被告追問時，被告方勉
      強提供之文件。且該文件上載有「阜東世紀集團虎尾分部
      」等字，充其量僅能證明所用紙張為「阜東世紀集團」之
      紙張，不能證明原告知悉投資「阜東世紀集團」買賣股票
      之事。
三、被告之答辯：
  (一)、90年10月間，被告丙○○投資陳育珅經營之「阜東世紀集
      團」買賣股票，剛開始獲利甚豐，乃邀被告戊○○加入。
      91年4 月間，被告戊○○回台北探親，聊天之中原告得知
      被告戊○○投資「阜東世紀集團」買賣股票獲利甚豐，即
      主動向被告戊○○詢問投資事宜，直到91年6 月間，見被
      告戊○○、丙○○均獲利甚鉅，始要求匯款投資，以被告
      丙○○名義投資「阜東世紀集團」。既係投資，即有風險
      ，非穩賺不賠，此應為原告所知悉，原告所匯款項均用以
      投資買賣股票，被告戊○○、丙○○分文未取，何來詐騙
      之有。
  (二)、原告投資之金額總計為3,584,600 元，已收回1,056,922
      元，差額2,527,678 元因「阜東世紀集團」遭人檢舉倒閉
      而無法收回，並非被告之責任。被告三人與原告均係「阜
      東世紀集團」投資案之受害人，被告丙○○損失約3 、4
      千萬元，原告請求被告負連帶賠償責任，為無理由，不應
      准許。
  (三)、被告丁○○係原告之弟媳，在原告未參與系爭投資前，即
      經常與被告戊○○前往原告住處，拜訪原告。且被告戊○○在原告投資前，即以被告丁○○之帳戶參與「阜東世紀
      集團」之股票買賣，為方便計算投資金額，所以提供被告
      丁○○之帳戶給原告匯款，本件實與被告丁○○無關。
  (四)、原告參與投資前，被告戊○○曾對原告詳細說明投資之細
      節，原告經冷靜思考一個多月後，才於91年6 月12日投資
      第一筆金額，起訴狀所附證物中亦印有「阜東世紀集團」
      字樣，原告怎能推諉不知所匯款項係用以投資「阜東世紀
      集團」？又「阜東世紀集團」於91年9 月倒閉後，被告戊○○、丙○○於92年初曾多次到台北，欲向訴外人乙○○
      取回投資款項，乙○○要被告再相信陳育珅一次，繼續以
      同樣模式投資「阜東世紀集團」，除與公司六四拆帳外，
      公司會從每次獲利中另提撥百分之十五返還舊款。同年3
      、4 月左右，被告戊○○、丙○○即前往原告住處，向原
      告解釋追討之情形，並將乙○○所言轉告原告，原告才又
      於92年4 月29日匯260,100 元買賣股票，此由原證七載有
      「還舊帳」等字可明。
  (五)、由於被告丙○○為投資人代表，其匯予乙○○之金額，含
      有被告三人、原告及其他親友投資金額在內，被告無法僅
      就原告投資之金額提出說明，但由被告提出之不起訴處分
      書附表一，詳細比對原告聲請假扣押時，聲請狀內所載股
      票名稱、日期、買進價格、賣出日期、價格、利潤等，均
      相符無誤，足證被告並未對原告施行詐騙行為，本件實係
      兩造共同投資後，原告不甘投資失敗，始提起訴訟。
  (六)、被告如係有意詐欺原告，何須陸續匯給原告100 餘萬元，
      且將原告於92年4 月29日投資乾坤、友尚、東友等股票所
      獲利潤53,650元及返還舊款19,485元匯予原告。
  (七)、答辯聲明：1.原告之訴及假執行之聲請均駁回。2.如受不
      利判決，願供擔保請准宣告免為假執行。
四、兩造不爭執之事實：
  (一)、原告自91年6 月12日起至92年4 月29日止，共匯3,584,60
      0 元至被告丙○○、丁○○帳戶內。
  (二)、原告已取回之金額為1,056,922 元，付款人為被告戊○○
      、丁○○。
  (三)、對原告提出之計算書、三哥進出股市概況表、投資明細表
      （第17-20 、22、23頁）及證人常興福提出之傳真、支票
      、本票（見本院卷第190 、192 、193 頁）之真正，均不
      爭執。
五、本件兩造主要爭執之處在於：原告是否知悉其係投資「阜東
    世紀集團」買賣股票？被告是否詐騙原告，而未將原告所匯
    金錢拿去投資「阜東世紀集團」？被告丁○○是否為共同侵
    權行為人？茲分述如下：
  (一)、原告應知悉其係投資「阜東世紀集團」買賣股票：
    1.訴外人陳育珅以「阜東世紀集團」名義對外吸收資金，投
      資股票之模式，係由陳育珅任意指定一檔股票，事先設定
      其買進日期、價格及賣出之日期、價格，所獲得之利潤由
      「阜東世紀集團」分得4 成，其餘6 成歸投資人取得，有
      臺灣雲林地方法院檢察署檢察官92年度偵字第2157號不起
      訴處分書在卷可參（見本院卷第49、50頁），且經被告陳
      述在卷（見本院卷第186 頁）。而原告亦自承其知悉所匯
      金錢係為投資買賣股票，所得利潤由其分得6 成（見本院
      卷第120 頁背面、121 頁），所陳述之投資方法，利潤之
      計算方式，均與上述「阜東世紀集團」對外吸收資金之模
      式相同，此由原告提出之計算書及投資明細表可明。佐以
      原告提出之投資明細表上載有「阜東世紀集團虎尾分部」
      等字（見本院卷第22頁），且原告並不否認該表格係被告
      丙○○於開始投資時，提供其作為記錄買賣股票之時間、
      名稱、價格、數量之用（見本院卷第185 頁背面），原告
      陳稱被告邀其投資時，並未告知原告係投資「阜東世紀集
      團」云云，實不足採信。
    2.又證人常興福到庭證稱：「90年中戊○○與我聯絡，告訴
      我說有一個很好的投資，問我要不要投資，我說不想投資
      ，他說如果不想投資，能否借錢給他投資，他要將房子、
      汽車抵押給我，因為之前有合作不愉快，所以我就沒有答
      應。之後，他常常回到台北，偶爾打電話和我閒聊，會找
      同學、鄰居一起吃飯，在吃飯的時候，會向我們提起投資
      的事情，當時我還不想投資，後來因為戊○○告訴我他三
      哥己○○及五哥都有投資而且有不錯的獲利，也帶我到虎
      尾看他電腦裡面的一些資料，有列印部分己○○獲利的資
      料給我，還有我以前認識的朋友獲利的資料，我看這麼多
      人在做，就開始相信，…。我坐車到虎尾，丁○○來接我
      ，帶我去吃飯，吃完飯以後，戊○○與2 、3 個朋友就帶
      我到褒忠鄉有一個很大的建築物參觀，告訴我說這是公司
      的資產，對面有一個廟也是公司的…」等語（見本院卷第
      188 頁正、背面），可見被告陳稱原告參與投資前，已向
      原告詳細說明投資之細節等語，尚非虛妄。原告既主張證
      人常興福證述之內容與被告遊說原告之情形相同（見本院
      卷第188 頁背面），原告自無法推諉不知投資「阜東世紀
      集團」之事。
    3.另原告於起訴狀及準備書狀（見本院卷第4 、107 頁）中
      均曾提及被告於91年4 月間招攬其參加投資時，原告並未
      馬上應允加入，到91年6 月12日才匯第一筆款項（見本院
      卷第4 、107 頁），足證原告係經過深思熟慮後才決定參
      加投資。而原告既經謹慎評估才決定投資，不可能不知道
      投資公司之名稱為何，原告陳稱不知道係投資「阜東世紀
      集團」，亦顯與常情相違。
    4.綜上所述，堪認被告辯稱原告知悉投資「阜東世紀集團」
      之事，應屬可信。
  (二)、被告抗辯原告未取回之差額2,527,678 元，係因投資虧損
      所致，依舉證責任分配之原則，被告對此有利於己之事實
      ，應負舉證責任。然被告卻始終無法提出其等確已將原告
      所匯款項全部交予「阜東世紀集團」買賣股票之證明，自
      應為有利於原告之認定，而認原告主張被告故意詐騙等情
      可採：
    1.原告主張其匯3,584,600 元予被告投資股票，僅取回1,05
      6,922 元，尚餘差額2,527,678 元等情，為兩造所不爭執
      ，並有原告提出之存摺及匯款憑條為證。原告主張被告並
      未將原告所匯金錢，持以投資買賣股票，被告共同詐騙原
      告，致原告受有上開金額之損失，應負連帶賠償責任，為
      被告所否認，並以前詞抗辯，則依舉證責任分配之原則，
      自應由被告就已將原告所匯款項全部交予「阜東世紀集團
      」之事實，負舉證責任。
    2.依被告所不爭執之前開不起訴處分書理由欄所載，「阜東
      世紀集團」係由陳育珅為首，吸收訴外人許家鈞、王美汝
      、林安育、陳豊杰、陳松杰、陳芝嫻、陳美華、陳禾發等
      人為集團之協理，再由該等人吸收其親友擔任集團之經理
      ，協助集團向民眾吸收資金，被告丙○○、乙○○等39人
      先後被陳育珅等人吸收為集團之分區經理。由陳育珅直接
      將其所虛設買賣之股票通知訴外人陳筠臻，再由陳筠臻通
      知許家鈞等八位協理，協理通知39名經理後，再由經理通
      知其等所招攬之投資人，將所欲購買股票之款項分別匯至
      39名經理之帳戶內，再由經理將款項匯至協理帳戶，最後
      由協理將款項匯至陳育珅或陳筠臻帳戶內。於虛設買賣股
      票到期後，由陳筠臻將陳育珅所虛設之股利八成及本金等
      款項匯至許家鈞帳戶，再由許家鈞將其中七成五利潤及本
      金匯給協理、七成利潤匯給經理，六成利潤及本金匯給投
      資人（見本院卷第49頁背面、50頁），如同金字塔型之組
      織形態，將投資款項由下往上一層一層聚集，再由上往下
      一層一層發放利潤。準此，每一名協理手中，理應都有39
      名經理之投資帳冊，39名經理手中亦應均有其所招攬之每
      一名投資者之帳冊，以便記錄每一名投資者購買之股票名
      稱、價格、數量等，而得核算每名投資者應分得之利潤為
      何。然被告卻不知道究竟有多少人以被告丙○○之名義投
      資「阜東世紀集團」，且未能提出原告及每一名投資者之
      投資明細，僅辯稱以被告丙○○名義匯款者包括原告、被
      告三人及丙○○母親等親友，投資金額總計3 、4 千萬元
      ，無法單就原告投資之金額提出說明云云，所辯自難採信
      。
    3.又姑不論被告匯予訴外人陳憶茹（即乙○○）及甲○○之
      金額，是否即投資「阜東世紀集團」之款項，惟由匯款憑
      證顯示，被告所匯金額僅28,832,620元（見本院卷第206-
      210 頁），並無被告所稱之3 、4 千萬元。且被告匯款給
      陳憶茹、甲○○之時間為91年5 月17日、91年6 月4 日、
      91 年6月12日、91年6 月18日、91年7 月30日、91年8 月
      1 日、91年8 月8 日、91年8 月19日、91年8 月26日、91
      年8 月28日、91年9 月23日、91年10月14日、91年10月22
      日、91年10月31日，與原告匯款給被告之時間91年6 月12
      日、91年6 月18日、91年6 月27日、91年7 月9 日、91年
      7 月14日、91年8 月9 日、91年9 月2 日、91年9 月30日
      、91年10月18日及92年4 月29日大部分亦不相同，亦難以
      證明被告之抗辯為真。
    4.被告雖另辯稱原告提出之投資明細表所載內容，與不起訴
      處分書附表一所載買賣股票名稱、時間、價格、回收日期
      、回收價格等相同，足證原告所匯金錢均用以投資「阜東
      世紀集團」云云。然投資「阜東世紀集團」之方式，係由
      陳育珅將虛設買賣之股票告知協理，由協理通知經理，再
      由經理轉知予投資人，因此投資人在買入股票時，即已知
      悉何時要以多少價格賣出，由投資人自行計算利潤，前已
      論述，並經被告丙○○陳述在卷（見本院卷第187 頁）。
      由此可知，不論原告記錄之投資明細表，或不起訴處分書
      附表一所載內容，均僅係虛擬之買賣而已，並無實際之投
      資行為，被告轉知原告可投資之股票，經由原告選定後記
      錄在投資明細表上之內容，並無任何單據可證，是否確有
      買賣股票已無從證明，自難以原告投資明細表上所載內容
      ，不起訴處分書附表一上均有記載，而認被告確已將原告
      所匯款項轉交予「阜東世紀集團」，被告此部分之辯解亦
      不足採。
    5.被告既無法提出其等確已將原告所匯全部款項，轉交予「
      阜東世紀集團」買賣股票之證明，被告抗辯原告未取回之
      差額2,527,678 元，係因「阜東世紀集團」倒閉，投資虧
      損所致，並非被告故意詐騙原告等情，即非可信。
  (三)、被告丁○○為本件侵權行為之共同行為人，應負連帶賠償
      責任：
    1.按因故意或過失，不法侵害他人之權利者，負損害賠償責
      任；數人共同不法侵害他人之權利者，連帶負損害賠償責
      任，造意人及幫助人，視同共同行為人，民法第184 條第
      1 項、第185 條分別定有明文。而所謂共同侵權行為，係
      指數人共同不法對於同一之損害，與以條件或原因之行為
      。加害人於共同侵害權利之目的範圍內，各自分擔實行行
      為之一部，而互相利用他人之行為，以達其目的者，仍不
      失為共同侵權行為人，應對於全部所發生結果，連帶負損
      害賠償責任。所謂視為共同行為人之幫助人，則指對實施
      侵權行為人予以助力，促成其侵權行為之實施者而言，故
      幫助人所負之民法上責任有從屬性，應與侵權行為人負連
      帶責任（最高法院78年度台上字第2479、57年度台上字第
      2375號判決意旨參照）。
    2.查，本件投資由被告戊○○負責與原告聯絡接洽，由被告
      丙○○負責與「阜東世紀集團」間之匯款、投資等事項，
      為被告戊○○、丙○○所是認（見本院卷第217 頁背面）
      ，則被告戊○○、丙○○共同詐騙原告，為共同侵權行為
      人，應堪認定。
    3.被告雖辯稱本件與被告丁○○無關，以被告丁○○帳戶匯
      款，係因被告戊○○在原告投資前，即以被告丁○○之帳
      戶參與「阜東世紀集團」之投資，為方便計算投資金額，
      始提供被告丁○○之帳戶給原告匯款云云。惟被告戊○○
      、丙○○以被告丁○○之帳戶提供原告匯入、匯出投資款
      ，為被告丁○○所知悉，被告丁○○本人亦曾親自匯款予
      原告，為被告所不爭執（見本院卷第218 頁）。參以證人
      常興福證稱：「…91年9 月23日我匯1,680,000 元給丁○○，但是錢都沒有收回來，我覺得不太對勁，戊○○與丁○○向我擔保百分之百沒有問題，就開了本票與支票給我
      …。我坐車到虎尾，丁○○來接我，帶我去吃飯，吃完飯
      以後，…回到丁○○的店，再到對面丙○○的店…」等語
      （見本院卷第188 頁正面、188 頁反面），有被告丁○○
      開給證人常興福之支票與本票、被告戊○○傳真給證人常
      興福之文件上署名為被告丁○○及證人常興福匯款給被告
      丁○○之憑證在卷可按（見本院卷第190 、192 、193 頁
      ），足見被告丁○○不僅知悉系爭投資，且有參與實施部
      分之行為，原告主張被告丁○○為共同侵權行為人，應屬
      可採。
    4.從而，原告請求被告三人負連帶賠償債任，即非無據，為
      有理由。
  (四)、被告聲請傳喚證人乙○○、甲○○，欲證明其等確實已將
      系爭款項交予「阜東世紀集團」，惟證人乙○○、甲○○
      經本院合法通知二次均未到庭，且本院審酌原告係以被告
      丙○○之名義投資「阜東世紀集團」，被告丙○○匯給證
      人乙○○、甲○○之投資款中，有多少係由原告匯入，證
      人乙○○、甲○○並無從知悉，故本院認為並無再繼續傳
      訊其二人到庭作證之必要，附此敘明。
六、綜上所述，原告雖知悉其係參加陳育珅所經營之「阜東世紀
    集團」，投資買賣股票，惟因被告未能舉證證明確已將原告
    所匯全部款項，轉交予「阜東世紀集團」買賣如投資明細表
    所示之股票，難信被告抗辯原告未取回之2,527,678 元係因
    投資虧損所致，被告並無詐騙等情為真，自應為有利於原告
    之認定。從而，原告依據民法第184 條第1 項、第185 條之
    規定，請求被告連帶給付2,527,678 元，及自起訴狀繕本送
    達被告之翌日即93年7 月1 日起至清償日止，按年息百分之
    五計算之利息，為有理由，應予准許。
七、兩造均陳明願供擔保，聲請宣告假執行或免為假執行，經核
    均無不合，爰各酌定相當之擔保金額，併准許之。
八、本件判決之基礎已臻明確，兩造其餘攻擊防禦方法及所提之
    證據，核與判決結果不生影響，不再另予一一論述，併此敘
    明。
九、訴訟費用負擔之依據：民事訴訟法第85條第2項。
中　　華　　民　　國　　94　　年　　6 　　月　　6 　　日
                  民事第一庭    法  官    蔡碧蓉
以上正本係照原本作成。
如對本判決上訴，須於判決送達後廿日內向本院提出上訴狀。
中　　華　　民　　國　　94　　年　　6 　　月　　6 　　日
                                書記官    蔡嘉萍
